【裁判字號】    97,台上,1233
【裁判日期】    970321
【裁判案由】    貪污
【裁判全文】
最高法院刑事判決            九十七年度台上字第一二三三號
上  訴  人  台灣高等法院高雄分院檢察署檢察官
被      告  甲○○
            乙○○
            丙○○
            丁○○
            戊○○
            己○○
            庚○○
上列上訴人因被告等貪污案件，不服台灣高等法院高雄分院中華
民國九十六年一月三十日第二審判決（九十五年度上訴字第一八
九六號，起訴案號：台灣高雄地方法院檢察署九十一年度偵字第
二一八四三、二一八四四、二二二三二、二二二三三、二二二三
四、二二二三五、二二五六八號），提起上訴，本院判決如下：
    主  文
上訴駁回。
    理  由
按刑事訴訟法第三百七十七條規定，上訴於第三審法院，非以判
決違背法令為理由，不得為之。是提起第三審上訴，應以原判決
違背法令為理由，係屬法定要件。如果上訴理由書狀並未依據卷
內訴訟資料，具體指摘原判決不適用何種法則或如何適用不當，
或所指摘原判決違法情事，顯與法律規定得為第三審上訴理由之
違法情形，不相適合時，均應認其上訴為違背法律上之程式，予
以駁回。本件原判決以公訴意旨略以：被告甲○○、乙○○二人
先後於民國八十一年八月至八十三年八月間、八十五年十月至九
十年七月間，擔任高雄市政府警察局新興分局（下稱高雄市新興
分局）前金分駐所草江里警勤區管區警員，負責該警勤區內之巡
邏、戶口查察及有關妨害風化等特種行業之查報、取締、擴大臨
檢等業務。被告丙○○、丁○○、戊○○三人先後於八十四年至
八十五年間、八十五年至八十七年三月間及八十八年一月至八十
九年七月間擔任高雄市新興分局刑事組草江里刑責區偵查員，負
責該刑責區內刑事案件之偵查及參與配合該刑事組就該轄區內色
情特種行業或違反社會秩序維護法之特種行業之臨檢、取締及查
報等工作，彼等五人於各該任職期間均係依據法令從事公務之人
員。緣被告己○○之父親辛○○自六十七年起在高雄市○○區○
○里○○○街五十五號開設薆王大旅社，並自七十九年起至九十
一年七月間僱請被告庚○○擔任該旅社業務經理，負責招攬客人
及櫃檯客房管理等業務，辛○○於八十一年間將該旅社部分業務
交由長子己○○處理後，於八十六年一月十四日病逝，己○○隨
即正式成為薆王大旅社之實際負責人，全權負責經營該旅社業務
，至九十一年七月下旬因經營不善，始將該旅社轉租他人經營。
薆王大旅社自八十一年至九十一年農曆春節期間，因屢遭高雄市
政府警察局督察室維新小組及刑警大隊及行政科專勤組查獲非法
媒介性交易情事，辛○○、己○○、庚○○為避免或減少轄區警
察單位臨檢取締其非法經營色情業務而影響生意收入，或者期轄
區警察單位能預先通風報信告知警方臨檢訊息，乃共同基於行賄
之概括犯意聯絡，自八十一年起於每年農曆春節及中秋節前夕，
以致送「春節慰勞金」、「農曆年冬防慰問禮金」、「中秋節慰
問禮金」名義，由辛○○或己○○將賄款以新台幣（下同）千元
紙鈔現金交付庚○○後，庚○○再以電話與甲○○、乙○○、丙
○○、丁○○、戊○○聯絡，雙方約定在薆王大旅社一樓櫃檯旁
辦公室內或者由庚○○親自攜往高雄市新興分局，趁四下無人之
際，交付賄款，以避免或減少擔任該草江里警勤區警員之定時或
不定時臨檢、取締、查報該旅社非法經營色情業務情事，或者期
能預先通風報信告知警方臨檢訊息，使該旅社能脫免刑事責任或
避免影響生意收入，甲○○、丙○○、乙○○、丁○○、戊○○
等明知上情而仍違背職務收受前開款項。嗣法務部調查局高雄市
調查處（下稱高雄市調查處）於九十一年一月三十日及同年八月
二十一日接獲線報後，由檢察官指揮該處搜索，於薆王大旅社內
查獲己○○依據該旅社八十九年度及九十年度收支明細整理按月
製作供該旅社股東對帳用之年度收支簿二本、旅客登記簿、客房
部營業月報表、明細分類帳、總分類帳各一冊及營利事業登記證
、協議書各一份，己○○並交出八十八年農曆年前及八十八年中
秋節、八十九年農曆年前，庚○○簽收取得己○○致送給高雄市
新興分局刑事組、前金分駐所之一萬五千元及二萬一千元各二筆
、二萬零五百元及一萬五千元各一筆慰問金、慰勞禮金之便條紙
三張，因認甲○○、乙○○、丙○○、丁○○、戊○○涉有貪污
治罪條例第四條第一項第五款之違背職務收受賄賂罪嫌；己○○
、庚○○涉有貪污治罪條例第十一條第三項、第一項之行賄罪嫌
云云。惟經審理結果，認為不能證明被告等犯罪，因而維持第一
審諭知被告等均無罪之判決，駁回檢察官在第二審之上訴，已依
據卷內資料詳予說明。從形式上觀察，原判決並無違背法令之情
形存在。檢察官上訴意旨略稱：原判決並未具體指明承辦檢察官
過去偵辦之具體個案之處理結果如何，且如何足以證明己○○與
庚○○於高雄市調查處詢問時受脅迫之恐懼心理，可以延續至檢
察官之初訊而影響其自白任意性，其判決理由亦未予敘述，遽認
己○○與庚○○在檢察官初訊時之自白無證據能力，有理由不備
之違法。又原判決附表二所示之調查筆錄，依其文義，應僅係調
查員與己○○溝通案情之磨合期階段，純屬辦案技巧運用，以期
突破己○○心防，且為調查員出於善意提示。並鼓勵己○○配合
辦案，曉諭自白犯罪，依法可以減輕其刑，係屬有利於己之事項
，難認係出於脅迫之情形，若係出於脅迫之下，何以己○○自動
提出不利於己之便條紙三張，原判決疏未審酌，遽認該詢問筆錄
出於脅迫取供之不正方法而無證據能力，其認定自有違經驗法則
。另庚○○在高雄市調查處之詢問筆錄及檢察官初訊時之筆錄，
均在刑事訴訟法修法之前，已依法在法院審理經合法調查程序，
應有證據能力，又係案發最早之筆錄，尚未受其他證人供述之影
響，亦未受其他被告或其親友之人情壓力，其供述應屬最可信，
原判決卻認並無刑事訴訟法第一百五十九條之一、第一百五十九
條之二所列之特別可信情形云云，亦有違經驗法則。再原判決第
三頁第十七行以下記載(2)辛○○為前開目的，又自八十四年起至
八十五年間某日止，指示庚○○於上開大旅社一樓櫃檯辦公室內
，將賄款一萬五千元交給時任高雄市新興分局刑事組草江里刑責
區偵查員丙○○云云，故事實欄所載係辛○○並非己○○，然原
判決理由欄內第十七頁第四行至第十五行，卻謂庚○○係受己○
○之指示，分別行賄管區員警甲○○、丙○○云云，事實與理由
所載前後齟齬，應屬判決理由矛盾之當然違背法令。末查原判決
依憑載明丙○○被查獲賭博電玩取締不力，遭申誡處分之獎懲令
，與庚○○供述之行賄期間與被告等任職期間有所出入，認庚○
○之自白與事實並不相符，惟被查獲電動玩具店之地址，是否為
被告等人之警勤區，未見原審函調查明，亦未在理由欄內說明其
依據為何，遽認均屬丙○○、丁○○，有證據應調查而未予調查
之違法云云。經查：按證據之取捨及證據證明力如何，均屬事實
審法院得自由裁量、判斷之職權，苟其此項裁量、判斷，並不悖
乎通常一般之人日常生活經驗之定則或論理法則，又於判決內論
敘其何以作此判斷之心證理由者，即不得任意指摘其為違法，據
為提起第三審上訴之合法理由。而認定犯罪事實所憑之證據，雖
不以直接證據為限，間接證據亦包括在內；然而無論直接或間接
證據，其為訴訟上之證明，須於通常一般之人均不致有所懷疑，
而得確信其為真實之程度者，始得據為有罪之認定，倘其證明尚
未達到此一程度，而有合理之懷疑存在時，事實審法院復已就其
心證上理由予以闡述，敘明其如何無從為有罪之確信，因而為無
罪之判決，尚不得任意指為違法。又被告之自白，須非出於強暴
、脅迫、利誘、詐欺、違法羈押或其他不正方法，且與事實相符
者，始得採為認定被告犯罪事實之證據。此項證據能力之限制，
係以被告之自白必須出於其自由意志之發動，用以確保自白之真
實性，故被告之自由意志，如與上揭不正方法具有因果關係而受
影響時，不問施用不正方法之人是否為有訊問權人或其他第三人
，亦不論被施用不正方法之人是否即為被告，且亦不以當場施用
此等不正方法為必要，舉凡足以影響被告自由意志所為之自白，
均應認為不具自白任意性，方符憲法所揭示「實質正當法律程序
」之意旨。又若被告先前受上開不正之方法，精神上受恐懼、壓
迫等不利之狀態，有事實足證已延伸至其後未受不正方法所為之
自白時，該後者之自白，仍不具有證據能力。本件原判決已敘明
，依原判決附表二所示第一審法院就己○○九十一年十月二日調
查筆錄勘驗結果，調查員之問話，客觀上足以對所詢問對象之心
裡自由狀態形成壓迫，己○○主張其在高雄市調查處接受調查時
所為之陳述，係受脅迫後所為，洵非無據。又調查員於詢問己○
○之妻壬○○與乙○○前，即向己○○訛稱其妻壬○○已供承己
○○有交付前開款項予乙○○，乙○○亦承認該情等語，致使己
○○就交付原判決附表一編號四之款項予乙○○之事實為自白等
情。嗣己○○於第一審即稱：原判決附表一編號四所示之款項是
要給高雄市新興分局前金分駐所的慰勞金，嗣後也有退回，但帳
已經做了，伊在高雄市調查處時，因為擔心自己因此涉及侵占罪
，所以沒有特別講庚○○將錢退回來及警察沒有實際來拿錢的事
情，伊在偵查中因擔心檢察官看過其高雄市調查處筆錄，若翻供
會遭羈押，故未說明上情等語。則己○○前開自白既係出於脅迫
或詐欺之不正方式取供，依刑事訴訟法第一百五十六條第一項規
定，應無證據能力。經核與證據法則並無違背。次查，庚○○於
高雄市調查處詢問時，先稱伊自八十五年起受己○○之指示將賄
款交付予轄區員警，又稱當時行賄之對象是甲○○、乙○○、丙
○○、丁○○，然依起訴書所載犯罪事實，甲○○任職於草江里
警勤區之期間為八十一年八月至八十三年八月之間，庚○○並無
何動機及目的須在八十五年以後，受己○○指示向當時尚未任職
於前開警勤區之員警行賄。又就丙○○提出之高雄市新興分局八
十三年至八十五年人事獎懲令之記載顯示，其自八十三年十月至
八十五年七月間，曾經五次因在其職責區秋山里及建華里警勤區
取締賭博不力而遭懲處，足見其於前開期間，丙○○已非任職於
草江里之警勤區至明。從而，己○○接手管理薆王大旅社之後，
丙○○早已不任職薆王大旅社轄區，己○○及庚○○亦無對其行
賄之必要。另據丁○○所提高雄市新興分局八十四年六月二十八
日、八十五年六月二十七日、八十六年十一月八日獎懲令則顯示
，丁○○分別因長生里警勤區發生竊案等事由而遭懲處，所任職
轄區均非草江里之警勤區，是己○○與庚○○致贈慰問金予轄區
員警之期間，丁○○並未任職於薆王大旅社所在之警勤區，己○
○及庚○○亦無動機與理由對其行賄。足見庚○○所稱交付賄款
予甲○○、丙○○、丁○○之時間，均與其等實際任職草江里警
勤區之期間有所出入，自難認庚○○前開自白與事實相符。原判
決復說明，庚○○在高雄市調查處調查中以被告身分所為之陳述
，就本件其餘被告而言，係被告以外之人於審判外之言詞陳述，
且與其嗣後於第一審審理時所為之陳述並不相同，其餘被告於第
一審準備程序均已明確表示不同意以之作為證據，而檢察官並未
舉證證明庚○○在高雄市調查處調查中所為之陳述有何可信之特
別情況，是依刑事訴訟法第一百五十九條第一項、第一百五十九
條之二之規定，庚○○於高雄市調查處調查中之陳述，就證明其
餘被告被訴之事實，亦無證據能力。核無不合。末查，原判決第
三頁第十七行以下記載：(2)「辛○○」為前開目的，又自八十四
年起至八十五年間某日止，指示庚○○行賄員警云云一節，核係
引述檢察官之公訴意旨；至於理由欄內第十七頁第四行以下，則
係說明庚○○自白係受「己○○」之指示，分別行賄管區員警甲
○○、丙○○云云，並不足採。從而，本件既無犯罪事實，自無
何上訴意旨所指事實與理由矛盾之情形，以此爭執，顯非依據卷
內訴訟資料具體指摘之適法上訴第三審理由。原判決綜合各種相
關證據，認檢察官所訴各節尚不足以證明被告等犯罪，就案內有
關證據，本於調查所得心證，分別定其取捨而為判斷，均已於理
由內詳加說明。並無上訴意旨所指之違背法令。其餘上訴意旨，
無非係對事實審法院採證認事之職權行使及原審已調查、理由已
說明之事項，仍執陳詞再事爭執，亦非適法之上訴第三審理由。
衡以上述說明，應認其上訴為違背法律上之程式，予以駁回。
據上論結，應依刑事訴訟法第三百九十五條前段，判決如主文。
中    華    民    國  九十七  年    三    月  二十一  日
                      最高法院刑事第七庭
                          審判長法官  洪  清  江
                                法官  石  木  欽
                                法官  韓  金  秀
                                法官  陳  晴  教
                                法官  李  錦  樑
      本件正本證明與原本無異
                                      書  記  官
中    華    民    國  九十七  年    四    月    七    日
                                                      Ｅ

司法院資訊處製作；財團法人民間司法改革基金會備份。
